【裁判字號】    97,簡上,470
【裁判日期】    971023
【裁判案由】    損害賠償
【裁判全文】
臺灣臺北地方法院民事判決    九十七年度簡上字第四七０號
上  訴  人  丙○○
            丁○○
被  上訴人  華南商業銀行股份有限公司
法定代理人  乙○○
訴訟代理人  甲○○
上列當事人間請求損害賠償事件，上訴人對於中華民國九十七年
六月九日本院台北簡易庭第一審判決（九十七年度北簡字第一六
八零九號）提起上訴，本院於民國九十七年十月九日言詞辯論終
結，判決如下：
    主      文
上訴駁回。
第二審訴訟費用由上訴人負擔。
    事實及理由
一、上訴人經合法通知，未於言詞辯論期日到場，經核無民事訴
    訟法第三百八十六條所列各款情形，爰准被上訴人之聲請，
    由其一造辯論而為判決，先予敘明。
二、上訴人主張：
（一）被上訴人明知兩造已經和解，且被上訴人已經收取上訴人
      新台幣（下同）八萬一千元用以清償上訴人之前積欠被上
      訴人之債務，故而上訴人之債務應僅餘一百七十九萬五千
      三百四十九元，仍罔顧上情，虛構上訴人仍積欠被上訴人
      一百八十四萬二千五百七十五元，並向臺灣臺中地方法院
      聲請對上訴人之財產為假扣押並經該法院以九十六年度裁
      全卯字第七九五八號裁定准許在案（以下簡稱系爭假扣押
      裁定）。嗣後系爭假扣押裁定之本案訴訟，業經上訴人訴
      請臺灣臺中地方法院以九十六年度訴字第二四一三號判決
      被上訴人上開虛構債權不存在敗訴確定在案，並經上訴人
      以存證信函通知上訴人因系爭假扣押執行程序受有損害。
      上訴人確實因被上訴人虛構債權之侵權行為，以及聲請系
      爭假扣押裁定自始不當，而受有十萬元之損害，上訴人爰
      據此訴請被上訴人應給付上訴人十萬元及自九十七年二月
      二十六日起至清償日止按年息百分之五計算之利息。
（二）上訴人之上開請求雖經原審判決駁回，然原判決未斟酌全
      辯論意旨及調查證據之結果，並違背論理及經驗法則之自
      由心證以為判斷事實之真偽，上訴人實難信服。
三、被上訴人辯稱：被上訴人與上訴人間從未就上訴人積欠被上
    訴人之債務成立和解，是被上訴人本於上訴人債權人之地位
    ，就其對於上訴人之一百八十四萬二千五百七十五元債權，
    聲請對於上訴人之財產為假扣押，並取得系爭假扣押裁定以
    為執行名義，進而聲請法院對上訴人之財產為假扣押，其間
    上訴人雖為部分清償，債權金額因此減縮為一百七十九萬五
    千三百四十九元，然被上訴人係依法行使債權，並無民法第
    一百八十四條所規定之故意或過失可言，況上訴人對於系爭
    假扣押裁定亦未提起抗告，系爭假扣押裁定嗣後亦未經撤銷
    。而被上訴人於取得系爭假扣押裁定之執行名義以後，對上
    訴人提起本案訴訟即訴請上訴人清償債務，就上訴人尚未清
    償部分，被上訴人已於九十六年十二月十九日取得勝訴判決
    並確定在案，故亦無上訴人所指稱之被上訴人虛構債權之情
    事等語。
四、原審為上訴人敗訴之判決，上訴人不服提起本件上訴，並具
    狀為上訴聲明：（一）原判決廢棄；（二）被上訴人應給付
    上訴人十萬元及自九十七年二月二十六日起至清償日止按年
    息百分之五計算之利息。被上訴人則為答辯聲明：上訴駁回
    。
五、經查：
（一）被上訴人於另案即台灣台中地方法院九十六年度訴字第二
      四一三號清償借款事件起訴請求上訴人應連帶給付被上訴
      人一百八十四萬二千五百七十五元及利息與違約金等。
（二）上開判決「事實及理由」欄其中「得心證之理由」第（二
      ）項（即第四頁至第五頁）記載「（上略）本件借款，兩
      造間附有條件之和解，未能成就，已如前述，依兩造系爭
      契約第10條第1項第1款之約定視為全部到期，原告自得依
      系爭契約請求被告給付未償餘額。經查，原告辯稱被告前
      揭於96年6月至同年11月間繳納款項合計81,000元，係存
      入其個人帳戶，非存入備償專戶，不能認為96年6月25日
      後，被告有清償系爭借款行為等語。惟依卷附之購屋及購
      車貸款契約第7條所載，被告清償方式係存入系爭存款憑
      條所載帳戶內，由原告自該帳戶內自動轉帳取償，且並未
      告知備償專戶存在，則被告於和解後，按和解條件匯入系
      爭帳戶時，原告既可自動轉帳取償，其不為取償，應認原
      告受領遲延，被告已提出給付，是以，計算被告償還本金
      時，應扣除被告丙○○此期間已支付款項，始為正當。次
      查，於96年6月24日前，被告尚有本金1,842,575元未為清
      償，為被告所不爭執，並有原告放款交易明細查詢申請單
      在卷可稽，被告雖自96年10月24日至同年12月4日四度匯
      入合計81，000元至前揭自動轉帳帳戶內，於此段期間既
      屬原告寬限期間內，不能認為被告有違約，此期間內不得
      計算違約金，又依卷附金融機構辦理優惠購屋專案貸款作
      業簡則第五項規定，被告就本件系爭貸款，政府補貼利率
      固定為年利率0.425%，且依同簡則第六項規定，借款人未
      繳納貸款本息達六個月以上，列入逾期催收者，不再予以
      補貼利息，是以於原告寬限之六個月期限內，政府仍應補
      貼利息，故原告所提附表二之計算方式中有關違約金、應
      繳納利息之補貼年利率部分之金額不應列入，故被告於此
      寬限期限內應繳納之本金、利息及計算利率、被告適用之
      利率暨繳納後本金餘額應如附表一所示，迄96年12月25日
      止，原告尚有1,795,349元未為給付（下略）」 是上開判
      決認定上訴人所存入之八萬一千元應生給付之效力，且被
      上訴人前揭請求應以其中一百七十九萬五千三百四十九元
      以及利息與違約金等，應予准許，被上訴人其餘之訴駁回。
（三）兩造對於上開判決均未上訴，上開判決業已確定。
（四）被上訴人因上開清償借款事件，於起訴前聲請對上訴人之
      財產為假扣押，因此取得系爭假扣押為執行名義，並對上
      訴人之財產為假扣押，上訴人對於系爭假扣押裁定並未抗
      告。被上訴人於上開判決確定後，依據民事訴訟法第一百
      零四條第一項第二款之規定，寄發存證信函予上訴人，催
      告上訴人如因上開假扣押執行程序受有損害，應於接獲上
      開信函後二十日內行使權利。
    以上事實，為兩造於原審時所不爭執，並有上訴人於原審所
    提出之存證信函（附於本院九十七年度促字第七一九三號支
    付命令聲請事件卷宗內）、被上訴人於原審所提出之台灣台
    中地方法院九十六年度訴字第二四一三號民事判決與判決確
    定證明書（原審卷宗第十八頁至第二十四頁）、台灣台中地
    方法院九十六年度裁全字第七九五八號民事裁定（見原審卷
    宗第二十五頁）各一份為證，先予確認。
六、其次，上訴人主張被上訴人以系爭假扣押裁定為執行名義，
    聲請對上訴人之財產為假扣押，上訴人確實因被上訴人虛構
    債權之侵權行為，以及聲請系爭假扣押裁定自始不當，而受
    有十萬元之損害，原審為駁回上訴人之請求，為無理由等語
    ，然為被上訴人所不承認，並以前揭情事資為抗辯，則本案
    兩造所爭執者，應為下列事項：
（一）系爭假扣押裁定是否自始不當？是否曾因自始不當而遭撤
      銷？
（二）被上訴人以系爭假扣押裁定為執行名義，聲請對上訴人之
      財產為假扣押，是否侵害上訴人之權利？
七、按債權人就金錢請求或得易為金錢請求之請求，欲保全強制
    執行者，得聲請假扣押。前項聲請，就附條件或期限之請求
    ，亦得為之，民事訴訟法第五百二十二條有明文規定。查被
    上訴人雖以一百八十四萬二千五百七十五元為債權本金金額
    ，聲請法院為系爭假扣押裁定，嗣後經上開民事訴訟程序，
    法院認定債權本金金額應為一百七十九萬五千三百四十九元
    上訴人對此並未表示不服而提起上訴之情事，前已認定無訛
    ，是被上訴人於聲請法院為系爭假扣押裁定時，對於上訴人
    確實有上開金錢債權存在，足以認定，上訴人主張被上訴人
    虛構債權而聲請法院為系爭假扣押裁定，洵不足採。而被上
    訴人據以聲請法院准為系爭假扣押裁定之本金債權金額，雖
    與嗣後本案判決法院所認定之債權金額，有所出入，然此係
    法院認定上訴人所存入之八萬一千元已生給付之效力，故上
    訴人於上開期間並未違約等情，前已述及，並不影響被上訴
    人本於債權人之地位，聲請法院准為系爭假扣押裁定之合法
    性。故而上訴人本於債權人之地位，依據上開法文之規定，
    聲請法院為系爭假扣押裁定，自屬於法有據，系爭假扣押裁
    定並無不當可言。復按假扣押裁定因自始不當而撤銷者，債
    權人應賠償債務人因假扣押或供擔保所受之損害，民事訴訟
    法第五百三十一條第一項固有明文規定，而民事訴訟法第五
    百三十一條所謂假扣押裁定因自始不當而撤銷，係指對於假
    扣押裁定抗告，經抗告法院依命假扣押時客觀存在之情形，
    認為不應為此裁定而撤銷之情形而言，最高法院亦著有六十
    七年台上字第一四０七號判例要旨可資參照。查系爭假扣押
    裁定並未因自始不當而經抗告法院予以撤銷一事，前已認定
    ，是上訴人主張被上訴人因系爭假扣押裁定自始不當而應負
    損害賠償責任，亦與上開法文之規定相違，難謂有據。
八、再按因故意或過失，不法侵害他人之權利者，負損害賠償責
    任。故意以背於善良風俗之方法，加損害於他人者亦同。違
    反保護他人之法律，致生損害於他人者，負賠償責任。但能
    證明其行為無過失者，不在此限，民法第一百八十四條有明
    文規定。又按債務人因假扣押受有損害，向債權人請求賠償
    ，若非本於民事訴訟法第五百三十一條之規定，而係依民法
    侵權行為之法則辦理，則須債權人聲請假扣押有故意或過失
    ，始得為之，最高法院九十五年度台上字第二九八六號判決
    要旨闡釋甚詳。另按當事人主張有利於己之事實者，就其事
    實有舉證之責任，民事訴訟法第二百七十七條亦定有明文。
    查被上訴人基於其為上訴人債權人之地位，聲請法院准為系
    爭假扣押裁定，經核與民事訴訟法第五百二十二條之構成要
    件並無不合之處，前已述及，是被上訴人之上開行為即無不
    法可言；此外，上訴人本於侵權行為之法律關係，請求被上
    訴人應賠償上訴人因上開假扣押裁定所受十萬元之損害，依
    據上開法文之規定與說明，即應舉證被上訴人對此有故意或
    過失可言，然上訴人並未能舉證以實其說，是上訴人之前開
    主張，亦不足以採信。
九、綜上所述，上訴人主張系爭假扣押裁定自始不當及依據侵權
    行為之法律關係，請求被上訴人給付十萬元及自九十七年二
    月二十六日起至清償日止按年息百分之五計算之利息，為無
    理由。原審本於上述事實與證據而為上訴人敗訴之判決，經
    核並無上訴人所主張之未斟酌全辯論意旨及調查證據之結果
    、以及違背論理及經驗法則之自由心證以判斷事實真偽之情
    事，上訴意旨指摘原判決不當，求予廢棄，為無理由，應予
    駁回。
十、此外，兩造其餘攻擊防禦方法經本院審酌後認對於判決結果
    不生影響，爰不一一論列，併此敘明。
據上論結，本件上訴為無理由，依民事訴訟法第四百三十六條之
一第三項、第四百四十九條第一項、第三百八十五條第一項前段
、第八十五條第一項前段，判決如主文。
中    華    民    國  九十七  年    十    月  二十三  日
                  民事第四庭  審判長法  官  周祖民
                                    法  官  趙子榮
                                    法  官  匡  偉
以上正本係照原本作成。
本判決不得上訴。
中    華    民    國  九十七  年    十    月  二十三  日
                                    書記官  陳莉庭


司法院資訊處製作；財團法人民間司法改革基金會備份。
